臺灣高等法院刑事判決　　　　　　　　　　　　　九十三年度上訴字第二五二六號
　　上　訴　人
　　即　自訴人　甲○○
　　自訴代理人　張景豐律師
　　　　　　　　詹益煥律師
　　被　　　告　丙○○
右上訴人因誣告案件，不服臺灣臺北地方法院九十三年度自字第二十八號，中華民國
九十三年八月二十日第一審判決，提起上訴，本院判決如左：
    主  文
上訴駁回。
    理  由
一、自訴意旨略以：被告丙○○與自訴人甲○○纏訟多年，被告丙○○並因而獲有罪
    判決確定，其明知自訴人多年來身體狀況不佳，且如附表所示之土地（下稱系爭
    土地），係登記於自訴人之妻即案外人乙○○○名下，關於系爭土地所有權狀之
    補發，應與自訴人無關。詎被告丙○○竟意圖使甲○○受刑事處分，於民國九十
    一年七、八月間，向臺灣臺北地方法院檢察署提出告訴，誣指甲○○與乙○○○
    明知系爭土地所有權狀為被告收執，於八十九年十二月十二日，共同基於使公務
    員登載不實之犯意，以遺失上開所有權狀為由，向宜蘭地政事務所申請補發權狀
    ，因而涉有刑法第二百十四條使公務員登載不實之罪嫌。嗣經臺灣臺北地方法院
    檢察署檢察官偵查後，認為與自訴人甲○○並無關係，而於九十一年十二月十八
    日以九十一年度偵字第二二二九七號對自訴人為不起訴處分確定。因認被告涉有
    刑法第一百六十九條第一項之誣告罪嫌。
二、按犯罪事實應依證據認定之，無證據不得推定其犯罪事實；不能證明被告犯罪者
    ，應諭知無罪之判決，刑事訴訟法第一百五十四條及第三百零一條第一項，分別
    定有明文。次按誣告罪之成立以意圖他人受刑事處分或懲戒處分，而為虛偽之告
    訴告發報告者為要件，所謂虛偽係指明知無此事實故意捏造而言，若告訴人誤認
    有此事實或以為有此嫌疑，自不得指為虛偽，即難科以本罪；若有出於誤會或懷
    疑有此事實而為申告，以致不能證明其所訴之事實為真實，縱被訴人不負刑責，
    而告訴人本缺乏誣告之故意，亦難成立；亦即告訴人所訴事實，雖不能證明係屬
    實在，而在積極方面尚無證據證明其確係故意虛構者，仍不能遽以誣告罪論處。
    （最高法院四十年度臺上字第八八號、四十四年度臺上字第八九二號、四十六年
    度臺上字第九二七號判例參照）。
三、本件自訴人認被告丙○○涉有誣告罪嫌，無非係以臺灣臺北地方法院檢察署九十
    一年度偵字第二二二九七號不起訴處分書以及被告與自訴人所涉民、刑事判決影
    本二十份，為其主要論據。
四、訊據被告堅決否認有何誣告之犯行，辯稱系爭土地由伊投資買下，登記於自訴人
    配偶乙○○○名下，與自訴人共同經營豢養水鹿販售，實際上與伊接洽上開事業
    投資及相關土地登記等事宜者多為自訴人本人，且自訴人及乙○○○均明知系爭
    土地之所有權狀正本一直為伊所持有，嗣於民國九十年間，伊與乙○○○因系爭
    土地在台灣宜蘭地方法院涉有民事訴訟時，發現乙○○○竟於八十九年十二月間
    ，以遺失系爭土地所有權狀正本為由，向宜蘭地政事務所申請補發系爭土地之所
    有權狀，伊乃於該民事訴訟開庭應訊前，在台灣宜蘭地方法院質問乙○○○，因
    乙○○○回稱係由自訴人處理，伊始以乙○○○與自訴人為共同被告，向檢察官
    提出告訴等語。
五、經查：
（一）被告於九十一年間，以自訴人甲○○及其配偶乙○○○夫婦明知系爭土地所有
      權狀正本由被告收執中，竟於九十年間向宜蘭地政事務所謊報遺失，並申請補
      發權狀，因認自訴人甲○○及其配偶乙○○○夫婦共同涉有刑法第二百十四條
      使公務員登載不實罪嫌，向臺灣台北地方法院檢察署檢察官提出告訴，案經臺
      灣臺北地方法院檢察署檢察官偵查後，認為犯罪嫌疑不足，依刑事訴訟法第二
      百五十二條第十款，以九十一年度偵字第二二二九七號為不起訴處分確定，此
      有該不起訴處分書影本附卷可稽，並經本院調閱該案卷宗全卷無訛。
（二）查乙○○○於上開涉犯使公務員登載不實之刑事案件偵查中，陳稱：「六筆土
      地中有下新興小段三七－三、四二、四二－四三筆土地要捐給頭城家事商業職
      校，該校要我的權狀影本，．．．」等語，並提出國立頭城高級家事商業職業
      學校九十年二月九日九０頭家總字第０二二八號函及公文封影本予以佐證。觀
      諸卷附該函主旨：「本校訂於二月十四日（星期三）上午十時，在行政大樓召
      開購置甲○○先生於頭城鎮○○段等土地所有權協調會，請查照」等語，及寄
      發該函之公文封上記載之收文者確為自訴人甲○○等情，此有上開函件及公文
      封影本附於上述偵查案所附九十一年他字第三三三七號偵查卷第五十二頁中，
      自訴人甲○○於本院審理時亦坦承有該公文（見本院九十三年十一月二十五日
      審判筆錄）。查該土地既係登記為乙○○○名義，倘自訴人甲○○未處理土地
      相關問題，何以上開協調會發函對象為甲○○，而非地主乙○○○？足徵被告
      所述先前系爭土地相關事宜多係由自訴人甲○○處理等情，應非子虛。
（三）再者，乙○○○於九十年間，向臺灣宜蘭地方法院對被告提起民事訴訟，請求
      確認乙○○○與被告間就乙○○○所有之系爭土地，於七十四年三月二十一日
      向宜蘭地政事務所登記新臺幣一百四十萬元之抵押債權關係不存在，被告應將
      系爭土地之抵押設定登記辦理塗銷等情，有臺灣宜蘭地方法院九十年度訴字第
      二五０號判決影本附卷可稽，並經本院調閱該案卷宗屬實，證人即該民事事件
      之被告訴訟代理人丁○○於原審證稱：「（你在何種情形下見過乙○○○？）
      我是在宜蘭地方法院陪同丙○○及太太陳月英出庭應訊時，見到乙○○○。（
      開庭前後，丙○○與陳月英是否與乙○○○有交談？）在開庭之前，我依稀記
      得陳月英有當場責備乙○○○，我聽到乙○○○說這跟我無關，都是甲○○弄
      的。（宜蘭地方法院的案子是那一種案子？）就是乙○○○告丙○○塗銷抵押
      權登記的案子」等語（見原審九十三年八月三日審判筆錄第四頁、第五頁）明
      確，自訴人於原審雖稱：被告辯稱是乙○○○說是甲○○弄的，惟乙○○○只
      是在受陳月英的責備情形下，隨口回答，並沒有對話的意思等語，於本院亦稱
      丁○○係亂說的云云。惟參酌上述國立頭城高級家事商業職業學校九十年二月
      九日九０頭家總字第０二二八號函之公文封上所記載之收文者確為自訴人甲○○等情，有如上述，足徵乙○○○所稱先前系爭土地相關事宜多係由自訴人甲○○處理等情，應與事實相符，故證人丁○○之證言堪以採信。
（四）按現行刑法關於正犯、從犯之區別，係以其主觀之犯意及客觀之犯行為標準，
      凡以自己犯罪之意思而參與犯罪，無論其所參與者是否犯罪構成要件之行為，
      皆為正犯（最高法院二十五年上字第二二五三號判例參照），是以自訴人縱然
      身體狀況不佳，且非系爭土地之所有權人，然若其與乙○○○有犯意之聯絡，
      存有以乙○○○之行為自己行為之意思而參與其中，自訴人雖無權以本人名義
      向地政事務所申請補發系爭土地之權狀，仍有觸犯被告所指使公務員登載不實
      罪嫌之可能。又本件依自訴人所提多份判決觀之，被告與自訴人間因土地及債
      務糾紛已纏訟多年，乙○○○為自訴人之配偶，生活密切，乙○○○復親口陳
      稱系爭土地之申請補發權狀事宜係由自訴人處理，被告因而主觀上認為自訴人
      夫婦明知其持有系爭土地所有權狀正本，及系爭土地申請補發權狀事宜，應有
      自訴人參與等情，因而認自訴人涉有刑法第二百十四條使公務員登載不實之嫌
      疑，亦屬合理之懷疑，並無違常理。故自訴人以被告明知其身體狀況不佳，且
      非系爭土地之所有權人，竟指其參與使公務員登載不實之罪嫌，而即認被告涉
      有誣告之故意，尚嫌速斷。
（五）至該被告與自訴人先前纏訟之多件判決，僅足證明被告與自訴人長期不睦，故
      自訴人所提其與被告間所涉民、刑事判決影本二十份，亦難據此即認被告有使
      他人受刑事處分之意圖。
六、綜上所述，本件被告丙○○由於乙○○○為系爭土地所有權人，且因先前系爭土
    地相關事宜多經由自訴人辦理，復因乙○○○告稱申請補發權狀亦由自訴人處理
    ，故主觀上認為自訴人與乙○○○夫婦共同明知系爭土地之權狀為被告持有，仍
    虛報遺失並申請補發，認二人有犯意之聯絡，共犯刑法上使公務員登載不實罪嫌
    ，而向檢察官提出告訴，尚屬合理之懷疑，尚難認係被告故意虛構事實誣告他人
    犯罪。雖其所訴事實不足證明確屬實在，而經檢察官為不起訴處分確定在案，惟
    在積極方面並無證據證明被告係明知無此事實而加以捏造，自不能遽以誣告罪論
    處。此外，復查無其他積極證據足以證明被告有自訴人所指之誣告犯行，揆之首
    揭說明，尚難以自訴人片面、推測之指訴遽入被告於罪，自應為無罪之諭知。
七、原審認不能證明被告犯罪，因而諭知無罪之判決，核無不當，自訴人提起上訴，
    其猶執陳詞指稱被告丙○○涉有誣告犯行，指摘原判決不當，其上訴無理由，應
    予駁回。
據上論斷，應依刑事訴訟法第三百六十八條，判決如主文。
中　　　華　　　民　　　國　　九十三　　年　　 十二 　　月　　　九　　　日
                              臺灣高等法院刑事第十七庭
                                  審判長法  官  陳  正  雄
                                        法  官  許  宗  和
                                        法  官  許  錦  印
右正本證明與原本無異。
如不服本判決，應於收受送達後十日內向本院提出上訴書狀，其未敘述上訴之理由者
並得於提起上訴後十日內向本院補提理由書（均須按他造當事人之人數附繕本）。
                                        書記官  楊  妙  恩
中　　　華　　　民　　　國　　九十三　　年　　 十二 　　月　　 十三 　　日
